【裁判字號】    97,停,3
【裁判日期】    970118
【裁判案由】    聲請停止執行
【裁判全文】
臺北高等行政法院裁定
                                     97年度停字第00003號
聲  請  人  丙○○
訴訟代理人  李宜光律師
            李承志律師
聲  請  人  甲○○
            乙○○
            丁○○
            戊○○
            己○○
            庚○○
            辛○○
            壬○○
            癸○○
            子○○
            丑○○
            寅○○
            卯○○
            辰○○
            巳○○
            午○○
            未○○
            申○○
            酉○○
            戌○○
上21人共同
訴訟代理人  李復甸律師
複代理  人  彭若鈞律師
相  對  人  行政院
代  表  人  亥○○（院長）
訴訟代理人  宇○○
            地○○
            天○○
上列當事人間因公民投票法事件，聲請人等聲請停止執行，本院
裁定如下：
    主  文
聲請駁回。
聲請程序費用由聲請人負擔。
    理  由
一、按「行政訴訟繫屬中，行政法院認為原處分或決定之執行，
    將發生難於回復之損害，且有急迫情事者，得依職權或依聲
    請裁定停止執行。但於公益有重大影響，或原告之訴在法律
    上顯無理由者，不得為之。」行政訴訟法第116 條第2 項定
    有明文。又提起行政爭訟，原則上須其主觀權利（個人權利
    ）受到公權力侵害，始得為之；僅在法律有特別規定之情形
    ，始可為維護公益，就與自己權利或法律上利益無關之事項
    提起行政爭訟，此觀同法第9 條規定：「人民為維護公益，
    就無關自己權利及法律上利益之事項，對於行政機關之違法
    行為，得提起行政訴訟。但以法律有特別規定者為限。」自
    明。是行政訴訟法第4 條規定，撤銷訴訟之提起，雖不限於
    受處分人或訴願人，惟仍以人民有因中央或地方機關之違法
    行政處分，認為損害其權利或法律上之利益，方得為之，而
    排除民眾訴訟及個人就法律以外之政治上、宗教上、文化上
    或感情上之利益。
二、聲請意旨略以：案外人游鍚於民國（下同）96年5 月21日
    以其為「以臺灣名義加入聯合國」全國性公民投票案提案人
    之領銜人，檢具上開公民投票案主文、理由書及提案人正本
    、影本名冊各1 份，向中央選舉委員會（以下簡稱中選會）
    提出上開公民投票提案。中選會審查游鍚上開公民投票提
    案未有公民投票法（以下簡稱公投法）第14條第1 項第1 款
    、第2 款及第4 款規定情事，依同條第2 項規定，以96年6
    月1 日中選一字第0963100097號函送請相對人所屬公民投票
    審議委員會（以下簡稱公投審議委員會）審議游鍚上開公
    民投票提案是否符合公投法第2 條第2 項及第33條規定，並
    請該會於30日內將認定結果通知中選會。案經公投審議委員
    會96年6 月29日第5 次委員會議決議，認定不合於規定，乃
    以96年6 月29日公投審字第0963500066號函相對人，經相對
    人以96年6 月29日院臺公投字第0960088056號函中選會辦理
    。中選會以96年6 月29日中選一字第0960003798號函游鍚
    ，以其所提「以臺灣名義加入聯合國」公民投票案，業經公
    投審議委員會第5 次委員會議決議認定不合於規定，依公投
    法第14條第3 項規定，予以駁回。游鍚不服，提起訴願，
    經相對人以96年7 月13日院臺訴字第0960088753號作成「原
    處分撤銷。訴願人公民投票提案認定合於規定」之訴願決定
    。聲請人甲○○等21人不服前揭公投審議委員會就系爭全國
    性公民投票案之核定，爰依公投法第55條第2 項之規定，向
    本院提起行政訴訟。因系爭訴願決定認定系爭公投提案合於
    規定，違法開啟公民投票程序，將致人民對不得公民投票之
    事項違法發動人民公民投票權及違法形成「公意」而達公投
    法上效力；且系爭公投案內容涉及國號之變更，未經修憲程
    序即交付公民投票，無異強迫聲請人對更改國號表示意見，
    破壞現行之修憲程序而達修改憲法之效果，基本憲政秩序與
    國家憲政決定亦將被侵害；再進行公投，花費復不貲等諸多
    難以回復之損害。而就系爭公投案已進入徵求連署之階段，
    依公投法第15條第3 項、第24條規定，一旦連署通過，同法
    第12條規定之人數即成立，而於公告後1 至6 月即需辦理投
    票；且引起兩岸關係以及臺灣與美國外交上之緊張，亦有急
    迫之情事。為此，爰依行政訴訟法第116 條第2 項規定，請
    求命相對人於本案行政救濟程序終結前，停止中選會就系爭
    訴願決定之效力、執行及程序續行之全部或部分等語。
三、按「全國性公民投票之主管機關為行政院；地方性公民投票
    之主管機關為直轄市政府、縣（市）政府。」、「中華民國
    國民，年滿二十歲，除受禁治產宣告尚未撤銷者外，有公民
    投票權。」、「有公民投票權之人，在中華民國、各該直轄
    市、縣（市）繼續居住六個月以上，得分別為全國性、各該
    直轄市、縣（市）公民投票案之提案人、連署人及投票權人
    。」、「（第1 項）主管機關收到公民投票提案，經審查有
    下列情事之一者，應於十五日內予以駁回…（第2 項）公民
    投票案經審查無前項各款情事者，主管機關應將該提案送請
    各該審議委員會認定，該審議委員會應於三十日內將認定結
    果通知主管機關。（第3 項）公民投票案經前項審議委員會
    認定不合規定者，主管機關應予駁回；合於規定者應函請戶
    政機關於十五日內查對提案人。…（第6 項）提案合於本法
    規定者，主管機關應依該提案性質分別函請相關立法機關於
    收受該函文後六個月及行政機關於收受該函文後三個月內提
    出意見書；逾期未提出者，視為放棄。…主管機關彙集相關
    機關意見書後，應即移送各該選舉委員會。（第7 項）主管
    機關除依前項規定分函相關機關外，應將提案移送各該選舉
    委員會辦理公民投票事項。（第8 項）選舉委員會收到提案
    後，應通知提案人之領銜人於十日內向各該選舉委員會領取
    連署人名冊格式，自行印製，徵求連署；逾期未領取者，視
    為放棄連署。」、「連署人名冊經查對後，其連署人數合於
    第十二條第一項規定者，選舉委員會應於十日內為公民投票
    案成立之公告，該公民投票案並予編號…」、「行政院應設
    全國性公民投票審議委員會，審議下列事項：一、全國性投
    票事項之認定。…」公投法第3 條第1 項、第7 條、第8 條
    第1 項、第14條、第15條第3 項、第34條第1 項第1 款分別
    定有明文。是有公民投票權人，其權利之內涵包括為公民投
    票案之提案人、連署人及投票權人。而有關公投程序中全國
    性公投提案，經認定合於公投法規定後，主管機關除應函請
    立法機關、行政機關提出意見書後，移送中選會外，並函該
    會辦理公投事項；而中選會於收到提案後，應通知提案人之
    領銜人進行連署，經審查連署人名冊合格後，為公投案成立
    之公告，再為辯論、投票。
四、次按「憲法第十六條所保障之訴訟權，旨在確保人民於其權
    利受侵害時，有依法定程序提起訴訟，並受法院公平審判之
    權利。惟訴訟應循之程序及相關要件，立法機關得衡量訴訟
    案件之種類、性質、訴訟制度之功能及訴訟外解決紛爭之法
    定途徑等因素，為正當合理之規定；倘其規範內容合乎上開
    意旨，且有其必要性者，即與憲法保障訴訟權之意旨無違。
    」業經司法院釋字第591 號解釋在案。是訴訟救濟應循之審
    級、程序及相關要件，係由立法機關衡量訴訟案件之種類、
    性質、訴訟政策目的，及訴訟制度之功能等因素，以法律為
    正當合理之規定，此屬立法裁量之範圍，故何人始得提起行
    政救濟、其救濟程序為何，均應依法律之規定，故若非法律
    規定得提起救濟之人，自不能僅憑憲法上概括之基本權規定
    ，作為其提起行政爭訟之依據。
五、而按「全國性或地方性公民投票案經審議委員會否決者，領
    銜提案人於收到通知後三十日內，得依行政爭訟程序提起救
    濟。」、「前項案件經審議委員會核定，屬全國性者，立法
    委員現有總額三分之一以上，屬地方性者，各該直轄市、縣
    （市）議會議員現有總額二分之一以上，認有違憲或違法之
    情事，於決定作成後六十日內，得依行政爭訟程序提起救濟
    。」、「有關公共設施重大政策之公民投票案，該設施之設
    置或管理機構亦得提起前項救濟。」乃公投法第55條第1 項
    、第2 項、第3 項所明定，依同法第35條第2 項規定訂定之
    行政院公民投票審議委員會組織規程第9 條且規定：「本會
    決議事項，以行政院名義行之。」而行政院並以93年4 月16
    日院臺內字第0930093141─Ａ號公告，將其主管辦理之公投
    法第9 條第1 項及第14條之事項，委任中選會辦理，故全國
    性公民投票提案之准否，最後是以中選會名義作成公民投票
    提案准否之決定。於公民投票提案人之申請被否決時，提案
    人固得提起行政救濟；惟如其提案經認定合於規定，則法律
    僅賦予相關之人員或機關提起司法救濟之權利（參公民投票
    法第55條立法說明），亦即需立法委員現有總額1/3 以上、
    另於事涉公共設施重大政策之公民投票案，包括該設施之設
    置或管理機構始得依行政爭訟程序救濟。
六、本件系爭訴願決定認定系爭屬全國性公民投票事項之公投案
    ，合於規定，則依上開公投法第55條第2 項規定解釋，對該
    訴願決定不服，得提起行政爭訟者，應有立法委員現有總額
    1/3 以上，其當事人始為適格。經查，原告等係於96年7 月
    25日就上述被告訴願決定，提起本件撤銷訴訟，然其等具立
    法委員身分者僅21人（見卷附起訴狀影本），未達上開依公
    投法規定之救濟程序所須之法定人數，已不合公投法第55條
    第2 項之規定。而由公投法第1 條前段規定：「依據憲法主
    權在民之原則，為確保國民直接民權之行使，特制定本法。
    」可知，公投法所規範之「公民投票」行為，目的在補民主
    代議制度功能上之不足，著重在國民多數意見之呈現，並非
    國民個人法益之保護，自無法結合「保護規範」理論，導出
    「投票權人依公民投票法而享有爭執舉辦公民投票決定行政
    作為之主觀公權利」。是除上述公投法明定得就公民投票案
    為行政爭訟之主體外，縱參考前揭行政訴訟法規定，認個人
    權利或法律上之利益受侵害者，亦得提起行政爭訟，仍難認
    原告有何個人權利因系爭處分受損，而得提起本件訴訟。至
    公投法第33條第1 條雖規定：「公民投票案之提案經通過或
    否決者，自各該選舉委員會公告該投票結果之日起三年內，
    不得就同一事項重行提出。」惟由原告等於本案訴訟係指摘
    系爭公投案之認定違法乙節以觀，原告等之提案權亦不致因
    此非法之提案內容而受有侵害；遑論開啟公民投票程序不論
    合法與否，然投票與否、連署與否、暨圈選內容既仍由投票
    權人自行決定，其個人意志表達不受任何外力掌控，故系爭
    公投提案合於規定之認定，亦難謂對原告等個人基於公投法
    所賦予投票權、連署及提案之權利，有何侵害可言。另就立
    法權之侵害而言，公投法既明文規定須有「立法委員現有總
    額1/3 以上」始得為行政爭訟之主體，原告亦無從據其所具
    立法委員身分，主張其係法律上之利害關係人，而得就上開
    公投案提起本案訴訟。再國家課徵租稅與其給付並無直接對
    待給付之關係，是亦無由聲請人等為稅捐之繳納即認其於法
    律上對國家有相對具體給付之請求權。此外聲請人等又未能
    另行舉證系爭訴願決定，有何影響其法律上之權利或利益，
    是其所提之本案訴訟，當事人不適格，而顯無理由，此觀最
    高行政法院96年度裁字第4010號裁定益明；依行政訴訟法第
    116 條第2 項但書規定，本院自不得為停止系爭訴願決定效
    力或程序續行之裁定。聲請人等為本件停止執行之聲請，揆
    諸首揭規定，為無理由，應予駁回。至聲請人等本案訴訟既
    顯無理由，致本件聲請依法不應准許，則其後續有關是否有
    難以回復之損害及急迫情事之論述，自無庸再予審究，併此
    敘明。
五、據上論結，本件聲請人等之聲請為無理由，依行政訴訟法第
    104條、民事訴訟法第95條、第78條，裁定如主文。
中    華    民    國    97    年     1    月   18     日
                    臺北高等行政法院第七庭
                              審判長法  官  李得灶
                                    法  官  黃秋鴻
                                    法  官  林玫君
上為正本係照原本作成。
如不服本裁定，應於送達後10日內向本院提出抗告狀（須按他造
人數附繕本）。
中    華    民    國    97    年     1    月   18     日
                                    書記官  黃明和


司法院資訊處製作；財團法人民間司法改革基金會備份。
